最高法院刑事判決　　　　　　九十六年度台上字第二○九六號
上　訴　人
即 自訴 人　乙　○
自訴代理人　楊丕銘律師
被　　　告　甲○○
選任辯護人　鄭淑屏律師
上列上訴人因自訴被告誣告案件，不服台灣高等法院台南分院中
華民國九十三年九月二十一日第二審判決（九十三年度上訴字第
四六八號，自訴案號：台灣台南地方法院九十三年度自字第三號
），提起上訴，本院判決如下：
    主  文
原判決撤銷，發回台灣高等法院台南分院。
    理  由
本件原判決以自訴意旨略以：案外人高錦德及上訴人即自訴人乙
○分別為被告甲○○之父及繼母，被告於民國九十一年十月二十
日十八時許，偕同數人至國立成功大學醫學院附設醫院十樓Ａ○
五高錦德住院病房處，嗣上訴人返回病房時，由在場照顧高錦德
之郭玉貴處得知被告有拿不詳內容之文件予高錦德簽署，而該文
件即置放於被告坐處腳邊之手提箱，上訴人遂一邊詢問被告究竟
予高錦德簽署如何之文件，一邊彎腰欲向被告索取其腳邊手提箱
內之文件觀看內容，未料被告竟起身並揮舞右手毆打正彎腰之上
訴人左臉部，造成上訴人受有「左顏面壓痛、頸部扭傷」之傷害
。上訴人遂對被告提出傷害告訴，並經台灣台南地方法院檢察署
檢察官偵辦，詎被告基於使上訴人受刑事處分之意圖，明知其確
有於上開時地毆打上訴人成傷，竟捏稱其未傷害上訴人，上訴人
對其所提起之傷害告訴係屬誣告等不實之事項，就上訴人對之所
提起之傷害告訴，向上開檢察署提起誣告告訴。嗣經該署檢察官
就上訴人告訴被告傷害之部分提起公訴；並就被告告訴上訴人誣
告部分，對上訴人為不起訴處分。被告雖就該不起訴處分向台灣
高等法院台南分院檢察署聲請再議，並向台灣台南地方法院聲請
交付審判，然均經駁回致該不起訴處分確定。因認被告上開行為
，涉有刑法第一百六十九條第一項之誣告罪嫌云云。但經審理結
果，認為不能證明被告犯罪，因而維持第一審諭知被告無罪之判
決，駁回上訴人在第二審之上訴，固非無見。
惟查：(一)、原判決雖以「自訴人乙○既對被告甲○○確有提起傷
害告訴，則被告甲○○認其確無傷害乙○之事實，因之就乙○對
黃（似為『其』之誤寫）提出傷害告訴，據此事實，向台灣台南
地方法院檢察署檢察官提起對自訴人乙○之誣告告訴，即非完全
出於虛構事實」，而論斷「被告甲○○對自訴人乙○提起之誣告
告訴，自與刑法誣告罪之構成要件有間」（見原判決第七頁第七
至十一行）。惟其以上訴人確有對被告提起「傷害告訴」，即謂
被告對上訴人提起誣告之告訴，非完全出於虛構事實，似認上訴
人係以其未對被告提出「傷害告訴」，而被告竟以上訴人對其提
出傷害告訴係誣告，與上訴人提起自訴時指稱被告明知其有毆打
上訴人成傷，卻捏稱其未傷害上訴人，上訴人對其提出傷害告訴
係誣告等意旨即屬不相適合。原判決未以被告有無以其親身經歷
毆打上訴人成傷之事實，故意捏造不實，虛構其未毆打而反指為
上訴人誣告之自訴事實，據為判斷被告成立誣告犯行與否之基礎
，即遽謂被告對上訴人提起誣告，與誣告罪之構成要件尚屬有間
云云，非唯調查職責未盡，並有判決理由不備之違法。(二)、原判
決既謂「被告甲○○是否有對自訴人乙○傷害之事實，應於被告
甲○○告訴自訴人乙○誣告案件中審酌」（見原判決第七頁第四
至五行），惟就檢察官業對被告告訴上訴人誣告一案為不起訴處
分，及被告向第一審聲請交付審判，亦經裁定駁回，而於該不起
訴處分書及刑事裁定均記載被告有於前揭時地毆打上訴人之事實
一節（見一審卷第七頁反面、第十頁、第十三頁），何以不能據
為不利被告之判斷，則恝置不論，理由已嫌未備。又原判決已說
明「上揭二證人（即王高懿惠、郭玉貴）對於當日事實之陳述，
或因迴護而有所隱瞞偏頗，或因場面混亂而有所疏漏，以致於發
生如上之出入，是案發當日之實情為何，尚待查明」（見原判決
第五頁第十四至十六行），則對上開時地被告與上訴人間之爭執
及有無毆打等過程，即應詳加究明審認，始能釐清當日實情真相
；惟竟又論敘「被告甲○○是否有對自訴人乙○傷害之事實，應
於被告甲○○告訴自訴人乙○誣告案件中審酌，並非本案自訴人
乙○對被告甲○○所提起自訴誣告案件中，本院所應認定被告甲
○○誣告犯行中，其虛捏事實之客觀構成要件範圍內」（見原判
決第七頁第四至七行），亦即謂被告有無誣告上訴人，無須審認
被告有無對上訴人為傷害之事實。其前後論述，相互歧異，非無
判決理由矛盾之違誤。(三)、原判決以上訴人與被告間因高錦德財
產之歸屬問題而生糾紛，「於渠等彼此間已有積怨之情形下，是
被告應係主觀上懷疑認自訴人提出之傷害之告訴係故意為之，始
向公訴人提起誣告告訴」，而謂「被告是於誤會或僅有薄弱之懷
疑情況下提出告訴，其主觀上難謂有誣告之故意」（見原判決第
六頁第十一至十五行），亦即原判決係以：被告認上訴人「故意
」對其提出傷害告訴，而於誤會或僅有薄弱懷疑下，始對上訴人
提起誣告之告訴等情，資為憑以判斷被告主觀上尚無誣告故意之
論據。惟上訴人「故意」對被告提起傷害告訴，並非虛捏不實而
為申告，實難據為被告對上訴人誣告係出於懷疑或誤會之判斷，
原判決就此所為之論述，與論理法則顯屬有違，難認適法。上訴
意旨指摘原判決不當，非無理由，應認有發回更審之原因。
據上論結，應依刑事訴訟法第三百九十七條、第四百零一條，判
決如主文。
中　　華　　民　　國　九十六　年　　四　　月　 十九 　日
                      最高法院刑事第十庭
                          審判長法官  謝　俊　雄
                                法官  陳　世　雄
                                法官  魏　新　和
                                法官  吳　信　銘
                                法官  徐　文　亮
      本件正本證明與原本無異
                                      書  記  官
中　　華　　民　　國　九十六　年　　四　　月　 二十 　日
                                                      Ｑ
